最高法院民事判決　　　　　　一○○年度台上字第一二四五號
上　訴　人　北鉅營造有限公司
法定代理人　闕大為
上　訴　人　合豐瀝青股份有限公司
法定代理人　潘隆雄
共　　　同
訴訟代理人　陳雅珍律師
上　訴　人　三峽瀝青股份有限公司　　　　　　　
法定代理人　羅志毓
訴訟代理人　石宜琳律師
被 上訴 人　台北市政府工務局水利工程處
法定代理人　黃治
訴訟代理人　黃旭田律師
上列當事人間請求損害賠償事件，上訴人對於中華民國九十九年
九月十四日台灣高等法院第二審判決（九十八年度建上字第二十
號），提起上訴，本院判決如下：
    主  文
原判決廢棄，發回台灣高等法院。
    理  由
查被上訴人之法定代理人已變更為黃治，其聲明承受訴訟，應
予准許，先予敘明。
次查被上訴人主張：上訴人北鉅營造有限公司（下稱北鉅公司）
與上訴人合豐瀝青股份有限公司（下稱合豐公司）於民國九十三
年四月九日簽訂共同投標協議書，共同投標伊九十三年道路預約
維護工程（第七、八標外購合材銑刨費）及熱拌瀝青混凝土、再
生密級配瀝青混凝土、標線、粗料、細粒料等五項工程（第一、
二標，與第七、八標合稱系爭工程），嗣於九十三年四月二十六
、二十八日，北鉅公司與伊簽訂第一、二標訂購契約（下稱系爭
訂購契約）及第七、八標工程契約（下稱系爭工程契約）。同年
六月四日合豐公司退出第一、七標，同日北鉅公司與上訴人三峽
瀝青股份有限公司（下稱三峽公司）簽訂第一、七標共同投標協
議書，由北鉅公司與三峽公司共同承攬第一、七標工程，並經被
上訴人同意備查。北鉅公司與合豐公司另將第二、八標工程，轉
包予三峽公司施作。系爭工程因上訴人員工涉及偷工減料，遭台
灣台北地方法院檢察署（下稱台北地檢署）檢察官起訴，認定辦
理現場鑽心取樣厚度試驗結果均呈現不合格，上訴人自應負損害
賠償責任等情，爰依系爭訂購契約第十六條、系爭工程契約第三
十六條、系爭協議書第四條約定、及民法第一百八十四條、第三
百六十條、第四百九十五條第一項、政府採購法第六十六條第二
項規定，求為命(一)北鉅公司與三峽公司應連帶給付伊新台幣（下
同）一百九十六萬九千二百三十七元及其遲延利息。(二)北鉅公司
、合豐公司與三峽公司應連帶給付伊一百二十九萬三千五百十二
元及其遲延利息之判決（被上訴人之請求超過上開部分，業經第
一審判決其敗訴確定）。
上訴人則以：合豐公司已退出共同承攬關係，三峽公司非共同承
攬人，而瀝青混凝土之鋪設厚度，並不等於銑刨厚度，上訴人銑
刨之面積，與瀝青混凝土之實際供應數量，均經被上訴人實際監
督查核，被上訴人無法證明數量不足，或銑刨厚度未達約定厚度
。且上訴人不負責系爭工程之瀝青鋪設施工工程，被上訴人依瀝
青混凝土品質控制要點（下稱品控要點）請求賠償，顯有違誤。
又被上訴人已與三峽公司達成和解，不得再請求賠償，況被上訴
人所屬公務員收賄，同意廠商減省工料，等同被上訴人驗收合格
，被上訴人遲至九十六年三月十三日，始發函請求損害賠償，已
罹於時效及除斥期間等語，資為抗辯。
原審維持第一審所為命上訴人給付部分之判決，駁回上訴人之上
訴，無非以：北鉅公司與合豐公司於九十三年四月九日簽訂共同
投標協議書，由北鉅公司出面投標被上訴人系爭工程；北鉅公司
得標後，與被上訴人簽訂第一、二標及第七、八標契約。嗣合豐
公司退出第一及第七標工程，北鉅公司與三峽公司簽訂協議書，
由北鉅公司與三峽公司共同承攬，並經被上訴人同意。依共同投
標辦法、共同投標注意事項、共同投標補充投標須知及共同投標
（承攬）協議書規定，三峽公司既已繼受合豐公司第一、七標工
程契約之一切權利義務，為契約承擔，則第一、七標工程契約之
主體應已變更為北鉅公司與三峽公司，合豐公司則脫離原有契約
關係。系爭第一、七標工程契約應由北鉅公司與三峽公司連帶負
履行契約之責任。又北鉅公司與合豐公司標得第二、八標工程後
違約轉包予三峽公司施工，雖然系爭工程第二、八標契約主體仍
為北鉅公司與合豐公司，然依政府採購法第六十六條第二項規定
轉包廠商與得標廠商對機關負連帶履行及賠償責任，即北鉅公司
、合豐公司、三峽公司應負連帶履行及賠償責任。三峽公司負責
人羅金泉於上開刑事案件九十五年九月十一日準備程序中承認偷
工減料。而依熱拌瀝青混凝土路面工程之規定及一般路面維護前
既有道路即與路面上人孔及道路兩側側溝等高平順銜接，維護後
亦必須維持原有道路路面與人孔及側溝之平順銜接，才不致影響
車輛行車及路人行路安全，故道路維護前、後，側溝、人孔與路
面均須齊高。此有第七標外購合材銑刨費開口合約施工通知回報
單第四、十三次、第八標外購合材銑刨費施工通知回報單總數量
、第一、二標第一、二、三次分批驗收瀝青混凝土逢機取樣數量
統計表附卷可供佐證，路面銑刨之厚度應等於瀝青鋪設之厚度。
系爭工程上開刑事案件檢察官現場鑽心取樣厚度試驗結果，有多
處厚度未達契約規定，有交通部公路總局材料試驗所試驗報告附
卷可稽，證人王於刑事案件證稱：合約之精神是實作數，應以
實際厚度去估算價錢等語。足證上訴人就系爭工程有銑刨厚度與
瀝青交付數量不足之上開瑕疵。對照交通部公路總局材料試驗所
試驗報告與檢察官起訴書現場履勘、鑽心取樣結果項目六「九十
三年度道路工程（第八標）」、七「九十三年度道路工程（第七
標）」，兩者之試體編號不僅一致（起訴書僅擷取試驗結果不合
格之部分），且檢驗厚度之記載亦相同。此外，起訴書之試體編
號均有標明鑽探位置，該等位置與九十三年度道路預約維護工程
第一、二、七、八標之施工通知回報單與逢機取樣數量統計表所
載之施工地點相符，顯見被上訴人請求上訴人賠償之路段確為九
十三年度道路預約維護工程第一、二、七、八標之施工路段。第
一、二標瀝青混凝土等，確有數量不足之情形，上訴人交付之標
的物數量不足，卻依約定數量向被上訴人請款，造成被上訴人之
損害。又第七、八標路面銑刨工程，有「銑刨深度未達契約約定
深度」之瑕疵，卻依契約約定銑刨之深度向被上訴人請款，所致
被上訴人之損害。被上訴人與三峽公司係就和解書附表所載「九
十四年度粗粒料、細粒料、再生密級配瀝青混凝土等三項」為和
解，上訴人抗辯包含三峽公司於九十二年至九十四年間承攬被上
訴人所有之道路AC銑鋪工程，自不足取。又依第一、二標訂購契
約第三十四條第一項第十三款規定「瀝青混凝土品質控制處理要
點」為該契約之文件，被上訴人主張依該要點第一條第(二)項第一
款規定，每一千平方公尺鑽取一點計算賠償金額，自屬可採。依
此計算結果：第一標之損害為一百九十萬四千七百八十七元，第
七標之損害為六萬四千四百五十元，第二標之損害為一百二十三
萬五千一百八十四元，第八標之損害為五萬八千三百二十八元。
北鉅公司與三峽公司應連帶賠償第一標及第七標之損害一百九十
六萬九千二百三十七元，北鉅公司、合豐公司與三峽公司應連帶
賠償第二標及第八標之損害一百二十九萬三千五百十二元。至被
上訴人所屬公務員因收受賄賂而驗收通過，係屬違法行為，對於
被上訴人不生效力，亦難認有過失相抵或與有過失之適用。且上
訴人故意不告知瑕疵，不論被上訴人於九十五年四月二十八日、
九十五年五月十二日檢察事務官現場履勘時，或九十五年六月六
日台北地檢署提起公訴時知悉瑕疵，其於九十六年三月十三日發
函通知北鉅公司請求損害賠償，對三峽公司亦生效力，再於九十
六年八月三十日向台灣士林地方法院提出支付命令聲請狀，顯未
逾民法第五百條、第五百十四條規定之期間，當可確定。從而，
被上訴人依第一標契約、第七標契約及民法第三百六十條、第四
百九十五條第一項，請求北鉅公司與三峽公司連帶給付一百九十
六萬九千二百三十七元；依第二標契約、第八標契約、民法第三
百六十條、第四百九十五條第一項、政府採購法第六十六條第二
項，請求北鉅公司、合豐公司與三峽公司連帶給付一百二十九萬
三千五百十二元，及均自九十六年九月十八日起至清償日止，按
法定利率計算之利息，應予准許等詞，為其判斷之基礎。
惟按因可歸責於承攬人之事由，致工作發生瑕疵者，定作人得請
求損害賠償。又定作人之損害賠償請求權，因瑕疵發現後一年間
不行使而消滅，民法第四百九十五條第一項、第五百十四條定有
明文。就被上訴人主張依民法第四百九十五條為請求部分，上訴
人於原審一再抗辯：被上訴人於九十五年四月二十八日、九十五
年五月十二日會同檢察事務官就系爭工程鑽心取樣時，即知有瑕
疵，並非檢察官九十五年六月六日起訴時始知瑕疵，被上訴人遲
至九十六年八月三十日始向法院聲請發支付命令，已逾一年等語
，並據提出刑事現場勘驗筆錄為證（見原審卷第一二四至一三二
頁），原審竟認上訴人未舉證以實其說，顯與卷內證據不符。其
次，時效中斷限於當事人、繼承人、受讓人之間始有效力，民法
第一百三十八條定有明文。故時效中斷僅有相對之效力。所謂當
事人者，係指中斷行為之當事人及其相對人。準此，債權人對債
務人一人表示請求履行債務之意思而致時效中斷者，對他債務人
之債權，時效並不中斷。被上訴人九十六年三月十三日僅發函通
知北鉅公司系爭工程第一、二標因抽查厚度不合格，請求損害賠
償九百十九萬二千二百五十元，為原審所認定之事實。果爾，被
上訴人對北鉅公司之請求生中斷時效之效力，對其他上訴人之請
求不生中斷時效之效力。雖共同投標辦法第十三條規定，機關允
許共同投標時，應於招標文件中規定其對共同投標廠商之代表人
之通知，與對共同投標廠商所有成員之通知具同等效力。北鉅公
司與合豐公司、三峽公司簽訂之協議書第二條第二項第七款亦約
定：「……授權代表廠商（北鉅公司）辦理本工程有關投標及履
約之下列事宜……七轉達業主對代表廠商通知事宜」（見一審卷
(一)第一三七頁）。惟該辦法第十六條規定，共同投標廠商之成員
有政府採購法第一百零一條第一項各款違法情形之一者，機關應
視可歸責之事由，對各該應負責之成員個別為通知。是共同投標
辦法第十三條與上開協議書之約定，似應僅限於投標及履約事項
，不及於違約請求損害賠償之情形。原審遽依共同投標辦法第十
三條，及上開協議書約定，認被上訴人九十六年三月十三日發函
通知北鉅公司系爭工程第一、二標因抽查厚度不合格請求損害賠
償九百十九萬二千二百五十元，對其他上訴人亦生請求中斷時效
之效力，自有可議。再原審就系爭訂購契約，先謂買受人依民法
第三百六十條請求損害賠償，非依民法第三百六十五條規定請求
減少價金，無民法第三百六十五條法定期間之適用。嗣稱被上訴
人知悉瑕疵後，未逾上開時效期間；先謂北鉅公司以九十三年五
月五日函通知被上訴人，請求被上訴人同意由三峽公司提供第一
標所有工料需求，嗣曰同意備查之標的包括第一標及第七標，另
原審一方面將第八標之路面銑刨工程是否由三峽公司施作，列為
兩造爭點。嗣又謂上訴人自認第八標之全部，實際由三峽公司履
行，均有理由矛盾之違背法令。上訴論旨，指摘原判決不當，求
予廢棄，非無理由。
據上論結，本件上訴為有理由。依民事訴訟法第四百七十七條第
一項、第四百七十八條第二項，判決如主文。
中    華    民    國  一○○  年    八    月    四    日
                      最高法院民事第四庭
                          審判長法官  劉  福  來  
                                法官  陳  重  瑜  
                                法官  吳  麗  女  
                                法官  鄭  雅  萍  
                                法官  陳  國  禎  
本件正本證明與原本無異
                                      書  記  官  
中    華    民    國  一○○  年    八    月   十六   日
                                                      V